【裁判字號】    96,交上易,704
【裁判日期】    970227
【裁判案由】    過失致死
【裁判全文】
臺灣高等法院臺南分院刑事判決       96年度交上易字第704號
上  訴  人
即  被  告  甲○○
選任辯護人  何建宏律師
上列上訴人因過失致死案件，不服臺灣臺南地方法院95年度交訴
字第115號中華民國96年9月29日第一審判決（起訴案號：臺灣臺
南地方法院檢察署95年度偵字第1209號），提起上訴，本院判決
如下：
    主  文
上訴駁回。
甲○○緩刑貳年。
    事  實
一、甲○○於民國94年6月9日下午20時10分許，駕駛Ｄ2－907 6
    號自小客車（下稱Ａ車），沿速限50公里之台南縣仁德鄉○
    ○路○段快車道由西往東方向行駛，至該路段116巷口劃有分
    向限制線之彎道處時，本應注意行經設有彎道應減速慢行，
    作隨時停車之準備，及汽車在雙向二車道行駛時，應在遵行
    車道內行駛，在劃有分向限制線之路段，不得駛入來車之車
    道內，而依當時情形又無不能注意之情事，竟疏於注意及此
    ，仍維持時速40、50公里之速度，貿然跨越分向限制線，車
    前端部分車身駛入來車之車道內，適有陳瑞安駕駛牌照ＧＨ
    8－418號重型機車（下稱Ｂ車），沿該道路快車道內側接近
    分向線處由東向西行駛至該地，雙方閃煞不及，甲○○小客
    車車頭左前方與陳瑞安之機車車頭擦撞，造成陳瑞安倒地受
    傷，經送醫後仍因顱內出血不治死亡。甲○○於肇事後犯罪
    未經發覺前，向趕至現場處理車禍事宜尚不知肇事者為何人
    之臺南縣警察局歸仁分局交通事故處理小組警員黃耀麟，主
    動表示其即為肇事車輛之駕駛者而自首並接受裁判。
二、案經台南縣警察局歸仁分局報請臺灣台南地方法院檢察署檢
    察官相驗後偵查起訴。
    理  由
一、訊據被告甲○○固坦承於上揭時、地駕駛Ａ車與被害人陳瑞
    安駕駛Ｂ車擦撞之事實，惟矢口否認有何過失致死之犯行，
    辯稱：伊並未駛入來車道，係被害人駕駛Ｂ車突然跨越分向
    限制線駛入伊之車道，刮擦其自小客車左側車身後倒地云云
    。辯護人則為其辯護稱：被告上揭自小客車汽車左三角窗外
    框前方玻璃上、後端鈑金、加油孔後端之凹陷痕、水平擦痕
    與左側後視鏡背面水平擦痕，均距地面高98公分，覆議鑑定
    意見認擦痕為前高後低與事證不符，並不足採信，又據此足
    認兩車碰撞後2車脫離，被害人機車並未立即傾倒，機車輪
    胎尚與地面接觸，機車仍可因被害人自主或不自主之車頭扭
    轉改變行進路線，故被害人倒地後之刮地痕起點自無從據為
    判斷2車碰撞地點之基礎，被告即無跨越分向限制線之違規
    事實，復不及於被害人跨越分向限制線駛入伊方車道之瞬間
    閃避，被告已盡相當之注意義務等語。
二、經查：
  (一)按車輛行經設有彎道應減速慢行，作隨時停車之準備，道路
    交通安全規則第93條第1項第2款定有明文。查台南縣仁德鄉
    ○○○段之速限為50公里，該路段116巷附近道路形態為彎曲
    路等情，有卷附道路交通事故調查報告表（一）、道路交通
    事故現場圖各1紙及現場照片8紙在卷可參（見相驗卷第10、
    11、23、24頁；原審卷第133至136頁）。參以證人林文吉於
    原審96年6月22日審理時結證稱：「（車速快或慢？）慢。
    」、「（多慢？）時速40到50公里左右。」、「（你不可能
    超越前車，代表前車的車速比你還快，對不對？）理論上是
    這樣。」等語（見原審卷第104、105頁），核與證人於警詢
    時供稱伊當時速約50公里左右等語（見原審卷第30頁）大致
    相符。從而，被告於本件肇事前之車速應係時速40、50公里
    ，並無減速慢行，作隨時停車之準備甚明。
  (二)又本件車禍發生後台南縣警察局勘察Ａ、Ｂ車結果略謂：由
    Ａ車跡證分佈圖顯示，Ａ車擦痕集中於車身左側，且於編號
    5、7、8、9、10、12、14、17等處均發現有類似Ｂ車車體顏
    色（紫色）之轉移漆，另由下面Ｂ車跡證分佈圖所示，Ｂ車
    擦痕亦集中於左側車身，兩車擦（損）痕位高比對相互吻合
    （見前頁Ａ車與Ｂ車相對位高模擬所見），Ｂ車車體漆色遭
    拋（刮）除轉移至Ａ車，且勘察時於Ａ車左側身編號9、16
    、22、25之擦痕型態，均具水平往後方向性（見該勘察報告
    第5－8頁）。綜上，顯見Ａ車左側車身之擦痕係遭對向道Ｂ
    車由車頭往後方向擦（碰）之外力所致，有台南縣警察局陳
    瑞安車禍死亡案現場勘查採證報告（下稱採證報告）1份在
    卷可佐。參以被告於原審審理時供稱：「（妳在碰撞之後妳
    的反應？）機車的時速很快，從我的左前車身一直刮擦我的
    左側車身，一直刮擦過去，當時他還沒有倒地，所以我就慢
    慢切到路邊」等語（見原審卷第118頁）。足見Ａ、Ｂ2車並
    無正面對撞情狀，惟因Ａ、Ｂ2車行向相反，致生Ｂ車左側
    車身自Ａ車車頭往後方向刮擦。
  (三)再者，Ａ車左後視鏡背面距地高98公分有1水平擦痕、左後
    三角窗外框前方玻璃上距地高98公分處有一水平擦痕、車身
    加油孔後距地高72公分有1水平擦痕（見前開採證報告第7、
    8頁及照片編號16、33至35 。註：依照片編號35上量尺所示
    Ａ車加油孔後水平擦痕距地高係72公分，顯見採證報告就Ａ
    車勘察所見第23點為距地高98公分乃誤載），及比對Ａ車左
    後視鏡斷折迄後行李箱之擦痕（見相驗卷第33、34頁Ａ車照
    片）判斷，Ｂ車左側身自Ａ車車頭往後方向刮擦，係呈前高
    後低無誤。
  (四)而Ａ車擦痕集中於車身左側，且於編號5、7、8、9、10、12
    、14、17等處均發現有類似Ｂ車車體顏色（紫色）之轉移漆
    ，Ａ車編號6、11等處有水平擦痕，無類似Ｂ車車體顏色（
    紫色）之轉移漆，該10處均係分布於Ａ車左側車身飾條以下
    位置（距地高50公分至25公分），核與Ｂ車左前葉子板編號
     6、7、8等處擦痕（距地高分別50、34、48公分）位置相近
    （見前開採證報告第10、12、13頁及照片編號5、10至12、1
     4、15、18至23、25、28、58至64），上揭Ａ車擦痕最低之
    高度（25公分），顯低於Ｂ車左前葉子板編號6、7、8等處
    擦痕之高度；再參以Ｂ車與Ａ車接觸後，Ｂ車左側車身自Ａ
    車車頭往後方向刮擦，其擦痕走向如前(三)所述係呈前高後低
    以觀，Ｂ車與Ａ車接觸後顯有左傾情狀。故刮擦Ａ車左照後
    鏡起，迄其行李箱之擦痕呈下墜之勢，迨Ｂ車與Ａ車脫離瞬
    間，Ｂ車自會因頓失Ａ車左側車身之倚靠，併同Ｂ車左傾擦
    撞Ａ車，Ｂ車貼地力小及彎道離心力之作用，且因重力加速
    度向左側倒地，導致Ｂ車左側下方起動桿往內擠壓卡死等情
    ，亦有卷附採證報告Ｂ車勘察所見第10點及照片編號70可參
    （見採證報告第11、50頁）。
  (五)被害人抽血檢驗測得其血液中酒精含量達百分之238．43MG/
    DL（經換算吐氣酒精含量為1．19225MG/L），有台南市立醫
    院血清報告單、抽血檢測血液中酒精度含量換算成百分比及
    吐氣中酒精含量換算表各1紙可稽（見相驗卷第16、17頁）
    ，依上揭血液中酒精濃度數據，基於學理及臨床研究，可能
    呈現之症狀係麻痺狀態，駕駛人已進入恍惚狀態，駕駛不穩
    定，又被害人血液中酒精含量已接近百分之250MG/DL而更會
    呈現易進入睡眠狀態（參照79年8月交通部運輸研究所刊行
    之「駕駛人行為反應之研究－酒醉駕車對駕駛行為分析研究
    」第8、9頁【見原審卷第158至161頁】），顯見被害人已酒
    醉幾達無法駕駛之程度。
  (六)本件係Ｂ車左側身自Ａ車車頭往後方向刮擦，2車並無正面
    對撞情狀如前(二)所述，Ｂ車自無反彈之作用；參以被害人幾
    達無法駕駛之程度，其駕駛Ｂ車突然與Ａ車擦撞後兩車脫離
    ，亦無可能有扭轉改變Ｂ車行進路線之能力。從而，Ｂ車倒
    地位置即係其與Ａ車脫離之地點。參以肇事後Ｂ車刮地痕起
    點位於東向西方向內側車道內距雙黃線30公分處等情，有卷
    附道路交通事故現場圖及現場照片可參（見相驗卷第10、25
    、26頁）。綜上，Ｂ車尚未倒地前應係行駛於東向西方向之
    內側車道內，相對顯示兩車碰撞地點應位於Ｂ車行駛之東向
    西方向之車道內。
  (七)被告於偵查時供稱：「（我是自嘉南藥專沿中正南路西向東
    方向行駛在肇事地點有1彎道前，死者從對向之快車道開入
    我的車道，當時我在自己的車道上，離雙黃線尚有1公尺遠
    之距離，…。」等語（見相驗卷第36頁），按分向限制線為
    雙黃線，線寬及間隔均為10公分，道路交通標誌標線號誌設
    置規則第165條第2項定有明文，故雙黃線線寬及間隔共有30
    公分，再加上被告供述肇事前離雙黃線尚有1公尺遠之距離
    ，則被告所駕Ａ車距來車車道共有130公分；參以Ｂ車非直
    接碰撞Ａ車而有反彈作用，及因左傾與Ａ車擦撞而倒地，且
    被害人酒醉幾達無法駕駛之程度，其駕駛Ｂ車突然左傾與Ａ
    車擦撞後兩車脫離，亦無可能有扭轉改變Ｂ車行進路線之能
    力等情，已如前述，是Ｂ車並非右傾，而係左傾而與Ａ車擦
    撞，Ｂ車復以左側車身靠Ａ車刮擦互相牽引後，兩車脫離時
    Ｂ車頓失左靠，其倒地位置理應在Ａ車車道上，何以Ｂ車會
    在其位於東向西方向之內側車道距雙黃線30公分處留下刮地
    痕起點？再以Ａ車距Ｂ車刮地痕起點寬幅共約160公分之跡
    證觀察，被害人駕駛Ｂ車何能於跨越分向限制線與Ａ車擦撞
    後，再於其車距雙黃線30公分處留下刮地痕起點？又彼時Ａ
    車係以時速40、50公里之速度左轉彎，因車速不慢理應為減
    輕離心力作用而會將車輛過度內切行駛，故被告駕駛Ａ車於
    肇事前，應係接近分向限制線行駛，是被告所辯肇事前所駕
    駛Ａ車離雙黃線尚有一公尺遠之距離云云，尚與實情不符。
  (八)至證人林文吉於原審審理時結證：「（你的車子與自小客車
    中間有無其他車輛？）沒有。我緊跟著該台自小客車後面。
    」、「（當時你距離甲○○的距離多遠？）她跟我的距離有
    1 台車至1台車半的間距。」、「（碰撞之後對向來車的狀
    況？）對向車道有機車、汽車在行駛。」、「（碰撞前後對
    向來車是否都有開大燈？）有的。」、「…在開車期間看到
    撞擊的那一瞬間因為剛好在轉彎處，我們當時有看到前方有
    機車，當時我是行駛在白色分向線的位置…」等語（見原審
    卷第100、101、110、111頁）；參以本件車禍發生時間係在
    夜間，及被告所辯肇事前所駕駛Ａ車離雙黃線尚有1公尺遠
    之距離乙節，已有不實，如前所述，而證人林文吉駕車以間
    距約1台車至1台車半之距離，且在外側快車道（即證人林文
    吉所稱白色分向線的位置）緊跟於被告所駕Ａ車行駛於內側
    快車道之後方，迎面復有對向車道車輛大燈，則證人林文吉
    能否自其駕駛座之前車窗明確目睹前行之Ａ車左前車頭之動
    態，顯有疑問。證人林文吉於原審同日審理時另結證：「（
    你有無看到死者躺在何處？）我以為中線是指白色的線，死
    者躺在內外車道白色分隔線位置，頭是往西南方向位置，死
    者躺在白色中線的位置。」、「（現場有1攤血跡，是死者
    因車禍發生後在現場所遺留的，跟你所講的倒地的位置距離
    有非常大的差距，你確定看到死者躺的位置是在內外車道白
    色中心線的交接處嗎？）當時我知道他在我後面的位置，但
    是我沒有走過去看，可能是我所述的位置有出入。」、「（
    被害人撞擊之後人是否在機車上，或已脫離機車？）與機車
    脫離。」等語；而被告同日於原審審理時則供稱：「（妳有
    無看到死者躺於何位置？）靠近中間黃色的線的位置。」、
    「（妳在碰撞之後妳的反應？）機車的時速很快，從我的左
    前車身一直刮擦我的左側車身，一直刮擦過去，當時他還沒
    有倒地，所以我就慢慢切到路邊。」等節（見原審卷第109
    、112、118、119頁）。顯見證人林文吉就被害人倒臥處及
    被害人擦撞後是否與機車脫離等情，供述內容與被告有所出
    入，尤以證人林文吉已停車下車報警，仍就被害人倒臥處之
    靜態場景無法明確指認，何以本件車禍發生瞬間之動態場景
    ，於事發迄今已逾2年之久，仍可就被害人駕駛Ｂ車跨越分
    向限制線指證歷歷？亦啟人疑竇。綜上，證人林文吉之證述
    尚與事實不相符，其證稱被害人跨越分向限制線云云，顯係
    出於事後目睹被害人倒臥處及所駕之Ｂ車滑行並停止於其行
    向之車道上乙節，而出於臆測之詞，尚非可採。
三、上揭事實，復有道路交通事故現場圖、道路交通事故調查報
    告表（一）（二）、檢察官勘驗筆錄、相驗屍體證明書、驗
    斷書各1紙及現場相片26紙附卷足資佐證。另按分向限制線
    用以劃分路面成雙向車道，禁止車輛跨越行駛，並不得迴轉
    ；行經設有彎道應減速慢行，作隨時停車之準備；在劃有分
    向限制線之路段，不得駛入來車之車道內，交通標誌標線號
    誌設置規則第165條第1項、道路交通安全規則第93條第1項
    第2款、第97條第1項第2款分別定有明文，此係汽車駕駛人
    應盡之注意義務。且依卷附道路交通事故調查報告表所示，
    本件道路交通事故發生時天候晴、夜間有照明、路面係柏油
    鋪裝、乾燥無缺陷、無障礙物，足見依當時情形，應無不能
    注意之情事，彼時被告苟能盡其注意，注意減速慢行，作隨
    時停車之準備，不駛入來車之車道內，亦不致造成被害人死
    亡之結果，故被告於本件道路交通事故，致被害人因顱內出
    血不治死亡，其顯有應注意能注意而不注意之過失責任，且
    被告之過失與被害人之死亡結果間，復具有相當因果關係。
    本件送台灣省車輛行車事故覆議鑑定委員會鑑定，鑑定結果
    略謂：「一、甲○○夜晚駕駛自小客車，行經劃設分向限制
    線之彎道路段侵入對向來車道行駛不當，為肇事原因。二、
    陳瑞安無肇事因素。另無駕照（駕照吊銷）、酒精濃度超過
    法定值駕車，有違規定。」等語，核與本院前揭論證結果並
    無齟齬，有該鑑定意見書及函文在卷可稽（見原審卷第64頁
    ），自可供法院參考。另前送台灣省台南區車輛行車事故鑑
    定委員會鑑定係以Ａ、Ｂ兩車接觸後有無瞬間倒地為前提事
    實，供作判斷肇事責任之歸屬，惟並未參酌被害人酒醉程度
    、Ｂ車刮地痕起點及兩車刮擦痕高度及走向係前高後低等情
    （見相驗卷Ｂ第4頁），與本院上揭之認定未合，尚無參考
    價值，附此敘明。
四、綜上，被告所辯，尚不足採信，本件事證已臻明確，被告過
    失致死犯行，應堪認定。
五、被告行為後，刑法業於94年1月7日修正公布，並於95年7月1
    日施行，(一)刑法第41條第1項前段易科罰金之規定業已修正
    變更，新法規定：「犯最重本刑為五年以下有期徒刑以下之
    刑之罪，而受六個月以下有期徒刑或拘役之宣告者，得以新
    臺幣一千元、二千元或三千元折算一日，易科罰金。」但依
    據舊法及修正前罰金罰鍰提高標準條例第二條前段規定，被
    告行為時易科罰金折算標準，應以銀元三百元折算一日，經
    折算為新臺幣後，應以新臺幣九百元折算一日，比較修正前
    後之易科罰金折算標準，當以修正前之規定，較有利於被告
    (二)修正前刑法第62條前段規定：「對於未發覺之罪自首而受
    裁判者，減輕其刑」，屬於必減之規定，較諸現行刑法第62
    條前段：「對於未發覺之罪自首而受裁判者，得減輕其刑」
    之規定，係由法院斟酌裁量是否對於自首之行為人予以減刑
    ，自以修正前自首規定有利於被告。(三)綜前比較新、舊法結
    果，本件應依刑法第2條第1項本文規定，適用修正前刑法第
    41條第1項前段、第62條前段之規定。
六、核被告所為，係犯刑法第276條第1項之過失致人於死罪。再
    被告肇事後於警方尚不知何人犯罪前，即主動向前往處理之
    員警黃耀麟坦承過失致死之犯行，並接受裁判等情，有臺南
    縣警察局歸仁分局道路交通事故肇事人自首情形紀錄表在卷
    可稽（見相驗卷第13頁），符合修正前刑法第62條前段規定
    之自首要件，依法減輕其刑。
七、原審以被告過失致人於死犯罪事證明確，因予適用刑法第2
    條第1項前段、第276條第1項、修正前刑法第41條第1項前段
    、第62條前段，刑法施行法第1條之1，廢止前罰金罰鍰提高
    標準條例第2條規定，並審酌本件交通事故係因被告過失所
    致，且尚未與被害人家屬達成民事和解賠償其損害，被害人
    有無駕駛執照、吐氣酒精含量高達1．19225MG/L、在已劃分
    快慢車道之道路，雙向車道在最內側快車道騎乘機車之違規
    （違反道路交通安全規則第50條第1項、第99條第1項第2款
    、第114條第2款）自招危險致擴大受害程度及被告犯罪後態
    度等一切情狀，量處被告有期徒刑4月，又因其過失犯罪時
    間在96年4月24日前，並依中華民國96年罪犯減刑條例第2條
    第1項第3款規定，減其刑期二分之一，並諭知易科罰金之折
    算標準。原判決認事用法核無違誤，量刑亦稱妥適。被告上
    訴意旨猶執陳詞否認犯罪，為無理由，應予駁回。
八、末查，被告未曾因故意犯罪受有期徒刑以上刑之宣告，有臺
    灣高等法院被告前案資料查註紀錄表可參，其因一時失慮致
    犯本罪，經此科刑判決，當知謹慎，信無再犯之虞，並考量
    被告事後已和被害人之家屬達成和解，因此，本院認其所受
    宣告之刑，以暫不執行為適當，爰併予宣告緩刑2年，以促
    其記取教訓，用啟自新。
據上論結，應依刑事訴訟法第368條，刑法第74條第1項第1款，
判決如主文。
本案經檢察官曾銘芳到庭執行職務。
中    華    民    國    97    年    2     月    27    日
                  刑事第二庭    審判長法  官  葉居正
                                      法  官  吳勇輝
                                      法  官  郭千黛
以上正本證明與原本無異。
不得上訴。
                                      書記官  尤乃玉
中    華    民    國    97    年    2     月    29    日
附錄：本判決論罪科刑法條全文
中華民國刑法第276條第1項
（過失致死罪）
因過失致人於死者，處2年以下有期徒刑、拘役或2千元以下罰金
。


司法院資訊處製作；財團法人民間司法改革基金會備份。
